臺灣臺北地方法院刑事判決　　　　　　　96年度易字第1043號
公　訴　人　臺灣臺北地方法院檢察署檢察官
被　　　告　甲○○
　　　　　　　　　　之3
上列被告因詐欺案件，經檢察官提起公訴（九十五年度偵緝字第
二七四七號），被告於準備程序進行中就被訴事實為有罪之陳述
，經本院合議庭裁定改行簡式審判程序，判決如下：
    主  文
甲○○連續意圖為自己不法之所有，乘人精神障礙，得財產上不
法之利益，處有期徒刑拾月，減為有期徒刑伍月，如易科罰金，
以銀元參佰元即新臺幣玖佰元折算壹日；又意圖為自己不法所有
，乘人精神障礙，使人將本人之物交付，處有期徒刑肆月，減為
有期徒刑貳月，如易科罰金，以銀元參佰元即新臺幣玖佰元折算
壹日。應執行有期徒刑陸月，如易科罰金，以銀元參佰元即新臺
幣玖佰元折算壹日。
    事  實
一、甲○○前因妨害自由及偽造有價證券案件，經臺灣高等法院
    於民國八十八年三月十六日以八十七年度上訴字第一二七一
    號就偽造有價證券部分判處有期徒刑三年六月，就妨害自由
    部分判處有期徒刑八月，應執行有期徒刑四年，於九十一年
    八月二十日入監執行，於九十四年九月十三日縮短刑期假釋
    出監，詎不知悔改，於九十四年九月間某日，經由友人介紹
    認識乙○○（已於九十五年五月十一日死亡），明知乙○○
    為輕度精神障礙人士，對於外界事物之判斷力較普通人顯然
    減退，難以為合理之分析與評估，竟基於意圖為自己不法所
    有之概括犯意，先後為下列詐騙行為：
 (一) 甲○○以開設公司須購買車輛使用為由，要求乙○○擔任保
    證人，並於九十四年九月二十六日與乙○○一同前往址設臺
    北市松山區○○○路四八一號之金展汽車有限公司（以下簡
    稱「金展車行」）辦理對保手續。惟到達金展車行後，甲○
    ○向乙○○改稱其因尚積欠銀行債務、信用不良，且甫假釋
    出獄，無法辦理銀行貸款等，要求以乙○○名義購買車輛，
    並向乙○○保證按時繳納貸款，致乙○○因精神障礙於無法
    判斷之情形下，與金展車行簽訂汽車買賣合約書，購買車號
    三Ａ─七二０五號中古自用小客車一部，由甲○○支付頭期
    款新臺幣（下同）三萬元後，再由乙○○與南山人壽保險股
    份有限公司（以下簡稱「南山人壽公司」）簽訂車輛動產抵
    押暨借款契約書，辦理貸款五十二萬元，南山人壽公司並如
    數撥款，惟甲○○於辦理貸款後即自行取走該部車輛，因而
    獲得使用該部車輛之不法利益。
 (二) 甲○○於九十四年十月四日甲○○復向乙○○謊稱：上開三
    Ａ─七二０五號中古自用小客車之貸款徵信未通過，需更換
    較小之車輛等語，致乙○○因精神障礙於無法判斷之情形下
    ，再度與林金來一同前往金展車行簽訂汽車買賣合約書，購
    買車號ＣＵ─九二一一號中古自用小客車一部，並由甲○○
    支付頭期款一萬元後，即由乙○○向誠泰商業銀行丹鳳分行
    （以下簡稱「誠泰銀行」）辦理貸款十七萬元，誠泰銀行並
    如數撥款，惟數日後甲○○即自行取走將該部車輛，因而獲
    得使用該部車輛之不法利益。
 (三) 甲○○於九十四年十月十三日又以欠繳電話費用為由，要求
    乙○○辦理行動電話門號供其使用，致乙○○於因精神障礙
    而無法判斷之情形下，與甲○○一同前往遠傳電信股份有限
    公司辦理行動電話0000000000、0000000
    000等門號，並將門號交付甲○○使用。詎甲○○使用上
    開門號後，竟積欠通話費共計一萬零八百二十四元拒不清償
    ，致乙○○受有損害，甲○○因此獲得無償使用行動電話門
    號之不法利益。
二、甲○○另基於意圖為自己不法所有之犯意，乘乙○○精神障
    礙，無法為通常合理之判斷，於九十四年十月三日上午九時
    五十六分許，藉詞向銀行辦理汽車貸款徵信需提供現金卡及
    密碼，向乙○○詐得其所有之萬泰商業銀行（以下簡稱「萬
    泰銀行」）現金卡（含密碼）後，旋即前往址設於臺北縣中
    和市○○路二００號之萬泰銀行中和分行內操作自動櫃員機
    ，因而詐得現金三萬元。嗣因甲○○取走上開二部車輛後，
    並未按期繳交銀行貸款，經銀行來電催討，乙○○進而發現
    上開三Ａ─七二０五號自用小客車已於九十四年九月二十六
    日完成貸款及過戶，已由甲○○獨自取走且避不見面，始知
    悉受騙。
三、案經乙○○訴由臺北市政府警察局松山分局報請臺灣臺北地
    方法院檢察署檢察官偵查起訴。
    理  由
一、上揭犯罪事實，業據被告甲○○於本院審理時坦承不諱（見
    本院卷第三五頁背面），核與告訴人乙○○於警詢中之指訴
    大致相符（見九十五年度偵字第一一五二三號卷第六至八頁
    ），並經證人即告訴人乙○○之弟蘇聰健於偵查中證述屬實
    （見九十五年度偵字第一一五二三號卷第三八至四一頁），
    且有告訴人乙○○之國立臺灣大學醫學院附設醫院診斷證明
    書一紙（見九十五年度偵字第一一五二三號卷第十頁）、萬
    泰銀行ＡＴＭ交易查詢表一紙（見九十五年度偵字第一一五
    二三號卷第十一頁）、汽車買賣合約書二件、行車執照二張
    、車輛動產抵押暨借款契約書一紙（見九十五年度偵字第一
    一五二三號卷第十二至十五頁）、遠傳電信股份有限公司九
    十五年八月十一日遠傳（業服）字第０九五一０七０七０八
    七號函所附之門號申請書影本二件（見見九十五年度偵字第
    一一五二三號卷第四八至五一頁）、交通部公路總局臺北區
    監理所九十六年一月二十三日北監車字第０九六００二一五
    二五號函所附之三Ａ—七二０五號自用小客車異動歷史查詢
    及過戶之資料一件（見九十五年度偵緝字第二七四七號卷第
    六一至六三頁）、臺北市監理處九十六年一月三十一日北市
    監三字第０九六六二一九二二００號函所附三Ａ—七二０五
    、ＣＵ—九二一一號號自用小客車異動歷史查詢表暨異動書
    等資料一件（見九十五年度偵緝字第二七四七號卷第六四至
    七九頁）、告訴人乙○○於國立臺灣大學醫學院附設醫院病
    歷一件及告訴人乙○○中華民國身心障礙手冊一紙（見九十
    五年度偵緝字第二七四七號卷第六四至八十至八五頁）、誠
    泰銀行借款契約書一件（見九十五年度偵緝字第二七四七號
    卷第一六六至一六七頁），足徵被告前揭任意性之自白與事
    實相符。是本件事證明確，被告犯行堪以認定，應予依法論
    科。
二、按被告甲○○行為後，刑法部分條文業於九十四年一月七日
    修正，同年二月二日公布，九十五年七月一日施行，修正後
    刑法第二條第一項規定：「行為後法律有變更者，適用行為
    時之法律，但行為後之法律有利於行為人者，適用最有利於
    行為人之法律。」上開規定乃與刑法第一條罪刑法定主義契
    合，而貫徹法律禁止溯及既往原則，係規範行為後法律變更
    所生新舊法律比較適用之準據法，是刑法第二條本身雖經修
    正，但刑法第二條既屬適用法律之準據法，本身尚無比較新
    舊法之問題，應一律適用裁判時即修正後刑法第二條規定以
    決定適用之刑罰法律，合先敘明。又以本次刑法修正之比較
    新舊法，應就罪刑有關之一切情形，綜其全部罪刑之結果而
    為比較（最高法院九十五年五月二十三日九十五年度第八次
    刑庭會議決議參照）。經查：
  (一)關於罰金刑，在刑法修正前，刑法分則編各罪所定罰金刑之
    貨幣單位原為銀元，其最高罰金數額，從各該法條規定，而
    最低罰金數額，則依修正前刑法第三十三條第五款之規定為
    一元以上（貨幣單位為銀元），且若定有罰金刑之論罪法條
    係於七十二年六月二十五日前所制定，而該法條日後均未修
    正者，得依罰金罰鍰提高標準條例第一條前段規定，就其原
    定數額提高為二倍至十倍，其後修正者則不提高倍數，並依
    現行法規所定貨幣單位折算新臺幣條例第二條規定，以銀元
    一元折算為新臺幣三元；於刑法修正後，因刑法第三十三條
    第五款修正為：「罰金：新臺幣一千元以上，以百元計算之
    。」使得刑法之罰金貨幣單位已由銀元改為新台幣，則刑法
    分則編各罪所定罰金刑之貨幣單位，自應配合修正為新臺幣
    ，又為使刑法分則編各罪所定罰金之最高數額與刑法修正前
    趨於一致，乃增訂刑法施行法第一條之一：「中華民國九十
    四年一月七日刑法修正施行後，刑法分則編所定罰金之貨幣
    單位為新臺幣。九十四年一月七日刑法修正時，刑法分則編
    未修正之條文定有罰金者，自九十四年一月七日刑法修正施
    行後，就其所定數額提高為三十倍。但七十二年六月二十六
    日至九十四年一月七日新增或修正之條文，就其所定數額提
    高為三倍」。從而，刑法分則編各罪所定罰金刑之最高數額
    ，於刑法修正前、後並無不同，惟修正後刑法第三十三條第
    五款所定罰金刑最低數額，較之修正前提高，自以修正前刑
    法第三十三條第五款規定有利於被告。
  (二)被告行為後，刑法第五十六條連續犯之規定業經刪除，被告
    所犯數罪行，於新法施行後，應予分論併罰，此刪除雖非犯
    罪構成要件之變更，但顯已影響行為人刑罰之法律效果，自
    屬法律有變更，依修正後刑法第二條第一項規定，比較新舊
    法結果，以修正前之規定對被告較為有利。
  (三)被告行為後，刑法第五十五條後段牽連犯之規定業經刪除，
    被告所犯數罪行，於新法施行後，恐應分論併罰，此刪除雖
    非犯罪構成要件之變更，但顯已影響行為人刑罰之法律效果
    ，自屬法律有變更，依修正後刑法第二條第一項規定，比較
    新舊法結果，以修正前之規定較有利於被告。
  (四)修正前刑法第五十一條第五款係規定「宣告多數有期徒刑者
    ，於各刑中之最長期以上，各刑合併之刑期以下，定其刑期
    ，但不得逾二十年」；修正後刑法第五十一條第五款則規定
    「宣告多數有期徒刑者，於各刑中之最長期以上，各刑合併
    之刑期以下，定其刑期，但不得逾三十年」，比較新舊法之
    結果，以修正前之規定較有利於被告。
  (五)綜上，本件經綜合觀察全部罪刑比較之結果，就上開修正部
    分，修正後規定並無較有利於被告，依修正後刑法第二條第
    一項前段規定，應適用被告行為時即修正前刑法之規定，合
    先敘明。
三、查告訴人乙○○為輕度精神障礙人士，對於外界事物之判斷
    力較普通人顯然減退，意思能力薄弱，難以為合理之分析與
    評估，被告甲○○明知此情形，竟仍誘使其交付財物，是核
    被告就犯罪事實一(一)、(二)、(三)部分所為，係犯刑法第三百四
    十一條第二項之準詐欺得利罪；就犯罪事實二部分所為，係
    犯刑法第三百四十一條第二項之準詐欺取財罪及同法第三百
    三十九條之二之由自動付款設備詐欺取財罪。被告先後三次
    準詐欺得利之犯行，時間緊接，方法相同，所犯係構成要件
    相同之罪名，顯係基於概括犯意反覆為之，應論以連續犯。
    又被告所犯如犯罪事實二部分所犯之準詐欺取財罪及由自動
    付款設備詐欺取財罪，有原因結果之牽連犯裁判上一罪關係
    ，應從一重之準詐欺取財罪處斷。至被告所犯之連續準詐欺
    得利罪與準詐欺取財罪間，犯意個別，行為有異，應予分論
    併罰，公訴意旨認此部分亦有牽連犯之裁判上一罪關係，容
    有未洽，應予敘明。爰審酌被告正值壯年，智力及精神狀況
    正常，明知告訴人乙○○為精神障礙人士，判斷及理解能力
    較普通人薄弱，竟向其詐取財物及利益，使告訴人受有損失
    ，影響告訴人身心，且斟酌其素行不佳，犯罪後雖坦承犯行
    ，但尚未與告訴人家屬達成和解等一切情狀，量處如主文所
    示之刑，並定其應執行刑，以資懲儆。末查，本案被告犯罪
    時間係於九十六年四月二十四日之前，且無中華民國九十六
    年罪犯減刑條例所定不得減刑之情形，爰依同條例第二條第
    一項第三款規定減其宣告刑二分之一，併依同條例第九條，
    諭知減刑後易科罰金之折算標準。至刑法第四十一條第一項
    亦已於九十四年二月二日修正公布，九十五年七月一日起施
    行，其中第一項前段修正為「犯最重本刑為五年以下有期徒
    刑以下之刑之罪，而受六個月以下有期徒刑或拘役之宣告者
    ，得以新臺幣一千元、二千元或三千元折算一日，易科罰金
    」，然依被告行為時法律，即修正前刑法第四十一條第一項
    前段：「犯最重本刑為五年以下有期徒刑以下之刑之罪，而
    受六個月以下有期徒刑或拘役之宣告，因身體、教育、職業
    、家庭之關係或其他正當事由，執行顯有困難者，得以一元
    以上三元以下折算一日，易科罰金」，暨修正前罰金罰鍰提
    高標準條例第二條（現已刪除）：「依刑法第四十一條易科
    罰金者，均就其原定數額提高為一百倍折算一日；法律所定
    罰金數額未依本條例提高倍數，或其處罰法條無罰金刑之規
    定者，亦同」等規定，易科罰金之折算標準最高為銀元三百
    元即新臺幣九百元，最低為銀元一百元即新臺幣三百元。比
    較新舊法結果，適用被告行為時即修正前之法律，對被告較
    為有利，爰併依刑法第二條第一項前段之規定，適用修正前
    刑法第四十一條第一項前段，諭知減刑後易科罰金之折算標
    準，附此敘明。
據上論斷，應依刑事訴訟法第二百七十三條之一、第二百九十九
條第一項前段，刑法第二條第一項前段、第三百四十一條第一項
、第二項、第三百三十九條之二，修正前刑法第五十六條、第五
十五條、第四十一條第一項前段、第五十一條第五款，刑法施行
法第一條之一第一項前段、第二項，罰金罰鍰提高標準條例第二
條、現行法規所定貨幣單位折算新臺幣條例第二條，中華民國九
十六年罪犯減刑條例第二條第一項第三款、第七條、第九條，判
決如主文。
本案經檢察官孫小萍到庭執行職務。
中　　華　　民　　國　　96　　年　　7　　月　　31 　　日
　　　　　　　　　刑事第十三庭  法　官 郭顏毓
上正本證明與原本無異。
如不服本判決，應於判決送達後10日內向本院提出上訴狀（應抄
附繕本）。告訴人或被害人如對於本判決不服者，應具備理由請
求檢察官上訴，其上訴期間之計算係以檢察官收受判決正本之日
期為準。
中　　華　　民　　國　　96　　年　　8 　　月　　2 　　日
                                書記官 潘文賢
附錄本件論罪科刑法條：
刑法第三百三十九條之二
意圖為自己或第三人不法之所有，以不正方法由自動付款設備取
得他人之物者，處三年以下有期徒刑、拘役或一萬元以下罰金。
以前項方法得財產上不法之利益或使第三人得之者，亦同。
刑法第三百四十一條
意圖為自己或第三人不法之所有，乘未滿二十歲人之知慮淺薄，
或乘人精神障礙、心智缺陷而致其辨識能力顯有不足或其他相類
之情形，使之將本人或第三人之物交付者，處五年以下有期徒刑
、拘役或科或併科十萬元以下罰金。
以前項方法得財產上不法之利益，或使第三人得之者，亦同。
前二項之未遂犯罰之。
